【裁判字號】    95,上,1
【裁判日期】    950530
【裁判案由】    返還價金
【裁判全文】
臺灣高等法院民事判決                     95年度上字第1號
上  訴  人  乙○○
訴訟代理人  林明正律師
複代理  人  朱容辰律師
被上訴  人  丙○○
訴訟代理人  楊金順律師
複代理  人  吳孟勳律師
上列當事人間請求返還價金事件，上訴人對於中華民國94年12月
 5日臺灣臺北地方法院94年度訴字第1671號第一審判決提起上訴
，並為訴之追加，經本院於95年 5月16日言詞辯論終結，判決如
下：
    主  文
上訴及追加之訴均駁回。
第二審及追加之訴訴訟費用由上訴人負擔。
    事實及理由
一、按訴之變更或追加，非經他造同意，不得為之，但請求之基
    礎事實同一者，不在此限，民事訴訟法第446條第1項、第25
    5條第1項第2款定有明文。查上訴人於原審依民法第199條、
    第259條、第179條之法律關係，請求被上訴人返還所收之價
    金及支票，嗣於本院審理時，追加92年 6月25日所訂不動產
    買賣契約（下稱第 2份契約）第9條、第12條第1項約定之法
    律關係，核其請求之基礎事實同一，應予准許，合先敘明。
二、上訴人於原審起訴主張：上訴人前於民國（下同）87年11月
    30日與被上訴人簽訂不動產買賣契約（下稱第 1份契約），
    購買被上訴人所有坐落台北市○○○路○段50號、52號1樓房
    屋，總價新台幣（下同）1176萬元，已支付被上訴人價金55
    萬元。嗣於92年6月25日，再與被上訴人訂立第2份契約，購
    買被上訴人所有坐落台北市○○○路○段50號、52號1、2、3
    樓房屋（下稱系爭建物），總價1348萬元，上訴人先簽發面
    額分別為100萬及2,494,000元之支票 2紙予被上訴人，其中
     100萬元之支票業已兌現。依第2份契約第12條第1項約定，
    被上訴人應於簽約同日將系爭建物交付上訴人；被上訴人亦
    允諾於簽約後 7日內拆除屋內之圍牆，然被上訴人迄未交付
    系爭建物，亦未拆除圍牆，經上訴人於94年 1月14日以台北
    古亭郵局第74號存證信函催告被上訴人於文到 7日內交付系
    爭建物及拆除圍牆，否則解除兩造所有契約，惟被上訴人仍
    置之不理，系爭契約當已解除。被上訴人依約自負遲延責任
    ，並有返還價金之義務，上訴人除以前開74號存證信函解除
    系爭契約外，另以起訴狀繕本之送達為解除兩造契約之意思
    表示。另系爭契約既已解除，被上訴人依民法第 199條、第
    259條、第179條規定，訴請(一)被上訴人給付上訴人155 萬元
    及自起訴狀繕本送達翌日起至清償日止，按年息5%計算之利
    息。(二)被上訴人應將上訴人為發票人、票號 QC0000000、發
    票日92年7月25日、面額2,494,000元、付款人台北國際商業
    銀行大安分行之支票乙張返還上訴人。
三、被上訴人則以：被上訴人於92年6月25日簽訂第2份契約當日
    ，已依契約第12條第 1項約定將系爭建物之大門鑰匙交予上
    訴人，依契約第1條第2項約定係按現況點交，故被上訴人除
    有交付房屋現況之義務外，別無點交其他物品之義務，被上
    訴人已交付房屋鑰匙予上訴人，視同點交房屋予上訴人，被
    上訴人並無遲延交屋。又系爭建物係被上訴人向原法院民事
    執行處投標所得，然查封後遭人無權占有，並在屋內建築牆
    壁，切割房屋前後之使用，被上訴人於取得權利移轉證書後
    即與無權占用人進行遷讓房屋訴訟，亦為上訴人所明知，上
    訴人與被上訴人 2度簽約時即已確知屋內有一他人興建，用
    以區隔房屋前、後方之牆壁存在，被上訴人並無拆除該牆壁
    之義務，上訴人得否取得牆壁後方增建部分之所有、使用權
    ，取決於被上訴人與訴外人之遷讓房屋之訴訟結果，惟法院
    最後判決被上訴人敗訴，故被上訴人自無交付牆壁後方增建
    部分予上訴人之義務，更遑論有拆除牆壁之義務。被上訴人
    早已交付系爭建物予上訴人，上訴人並無主張不買之權利，
    第1份契約書第14條第3項固有「被上訴人無法取得點交‧‧
    ‧倘因此上訴人不買，則被上訴人將已收價款無息退還甲方
    ，本契約作廢」之約定。然被上訴人已於92年 6月25日交付
    系爭建物，該約定自無適用之餘地。上訴人解除契約於法不
    合，自不得請求被上訴人返還價金等語抗辯。
四、原審對於上訴人之請求，判決上訴人全部敗訴，上訴人聲明
    不服，提起上訴，求為廢棄原判決後開不利於上訴人部分，
    並求為命：(一)被上訴人應給付上訴人 155萬元及自起訴狀繕
    本送達翌日起至清償日止，按年息5%計算之利息。(二)被上訴
    人應將以上訴人乙○○為發票人、票號： QC0000000、發票
    日92年7月25日、面額2,494,000元、付款人為台北國際商業
    銀行大安分行之支票乙紙返還上訴人，暨願供擔保請准宣告
    假執行。被上訴人則求為判決駁回上訴，如受不利益之判決
    ，願供擔保請准免為假執行。
五、經查、上訴人起訴主張：其於87年11月30日與被上訴人簽訂
    第1份契約，購買被上訴人所有坐落台北市○○○路○段50號
    、52號 1樓房屋，總價1176萬元，已支付被上訴人價金55萬
    元。嗣於92年6月25日，上訴人再與被上訴人簽訂第2份契約
    ，購買被上訴人所有坐落台北市○○○路○段50號、52號1、
     2、3樓房屋，總價1348萬元，上訴人已簽發面額分別為100
    萬及2,494,000元之支票 2紙予被上訴人，其中100萬元之支
    票已兌現之事實，為被上訴人所不爭，並有1份、第2份契約
    書、支票影本2紙等為證（見原法院卷第9至23頁），堪信為
    真。
六、兩造先後簽訂 2份契約，第1份契約之標的物係羅斯福路5段
    50號、52號1樓房屋；第 2份契約之標的物為羅斯福路5段50
    號、52號1、2、3樓房屋，第2份契約第12條約定：「本買賣
    係87年11月30日簽定買賣契約之延續（如附件），買方追加
    購買2、3樓‧‧‧」等語（見原審卷第14頁、17頁、21頁）
    。證人即房屋仲介丁○○證稱：「（問：為何簽第 2次約？
    ）第 2次簽約是買1、2、3樓」；「（問：當時有無提到第1
    次訂的約如何處理？）第 2次約是補充第1次約」；「（問：
    為何1樓的部分要訂2次約？）因為第1次的契約有縮減。第2
    次契約應該有敘明第1次契約和第2次契約的關係。第 2次契
    約是補充第1次契約，而不是廢止第1次契約。契約代書寫好
    之後，當事人有改寫過，之後才去公證」等語（見本院卷第
    31頁、32頁）。由第 2份契約第12條之約定及證人之證述，
    顯見第1份契約與第2份契約併存，第 2份契約未約定之事項
    ，仍應適用第1份契約之約定。
七、上訴人主張：依第2份契約第12條第1項約定，被上訴人應於
    簽約同日將系爭建物交付上訴人；被上訴人並允諾於簽約後
     7日內拆除屋內之圍牆，然被上訴人迄未交付系爭建物，亦
    未拆除圍牆，經上訴人於94年 1月14日以台北古亭郵局第74
    號存證信函催告被上訴人於文到 7日內交付系爭建物及拆除
    圍牆，否則解除兩造契約，被上訴人仍置之不理，依第 1份
    契約第14條第3項、第2份契約第12條第1項、第9條、不完全
    給付之法律關係，系爭契約業已解除云云。經查：
  (一)第1份契約第14條第3項固約定：「如乙方（即被上訴人）無
    法取得點交，甲方（即上訴人）願意等待，則本契約繼續有
    效，倘因此甲方不買，則乙方將以收價款無息退還乙方，本
    契約作廢」，上訴人於簽約後4年餘之92年6月25日，決定繼
    續買受系爭建物1樓外，追加買受2、3樓，並訂立第2份契約
    ，顯然兩造合意第1份契約繼續有效，並於第2份契約第12條
    第 1項約定：「本買賣係87年11月30日簽訂買賣契約之延續
    ，買方追加購買2、3樓」，上訴人自不得再主張「不買」，
    第 1份契約「作廢」，上訴人主張依第1份契約第14條第3項
    約定，契約作廢云云，即不足採。
  (二)第2份契約第12條第1項約定：「本買賣係87年11月30日簽定
    買賣契約之延續（如附件），買方追加購買2、3樓，賣方並
    同意自92年 6月25日（按：即訂約日）將本買賣標的使用權
    交付買方，買方可逕行使用或出租本房屋（即使用或收益均
    歸買方所有），賣方絕無異議」等語（見原審卷第21頁）。
    查：
  (1)簽訂第 2份契約之前，上訴人曾至系爭建物查看屋況，知悉
     1、2、3樓屋內均有1道圍牆，兩造遂於簽約前1日至游月霞
    辦公室協商，翌日至台北地方法院公證處認證第 2份契約等
    情，為上訴人所不爭，故第 2份契約是兩造協商後之結果，
    有關交屋之現況自應以第 2份契約為準。
  (2)依契約書第1條第2項約定，本買賣標的範圍包括共同使用部
    分之持分、「房屋現況」、水電門窗及固定設備外，買賣雙
    方應於房屋現況確認書互為確認，賣方於交屋時應維持原狀
    點交等語。因上訴人係看完房屋後始與被上訴人簽約，則該
    條文所謂之「房屋現況」、「維持原狀點交」即指簽約當日
    房屋之現況，亦經證人即仲介丁○○證稱明確（見原審卷第
    99、100頁），依第 2份契約第12條第1項約定，被上訴人亦
    同意自92年 6月25日（按：即訂約日）將本買賣標的使用權
    交付買方，亦足佐證「房屋現況」係指92年 6月25日之現況
    。第2份契約既有現況交屋之約定，自以該約為準。
  (3)兩造於92年 6月25日簽約時約定，被上訴人於簽約日將系爭
    建物交付上訴人使用；被上訴人於簽約日確將系爭建物之鑰
    匙 1付交付上訴人持有之事實，為上訴人所不爭，而上訴人
    持有該鑰匙即可自由進出及使用系爭建物之事實，亦經證人
    丁○○證述在卷，則被上訴人於簽約日已將房屋使用權交付
    上訴人之事實，堪可認定。
  (4)上訴人雖主張：被上訴人應依第2份契約第8條、第1條第2項
    約定，證明已將門窗、廚廁、水電、衛生設備保有其功能並
    依兩造之確認書點交上訴人，被上訴人尚未交付云云。惟查
    ：證人丁○○已證稱：簽約當日，系爭房屋之屋況不是很好
    ，有些門窗沒有玻璃，水電可以使用，但比較老舊，並沒有
    約定由被上訴人提供設施或回復，亦沒有房屋現況確認書，
    這是制式契約等語（見原審卷第 100頁）。交付係事實行為
    ，房屋現況確認書僅係確認房屋現況，與被上訴人是否交付
    無關。上訴人主張無房屋現況確認書即未交付云云，並不足
    取。上訴人另主張：被上訴人僅交付50號房屋鑰匙，未交付
    52號房屋鑰匙，且保留其餘 3付鑰匙，對房屋仍有管領權，
    不能認為被上訴人已點交云云。惟查：被上訴人交付鑰匙 1
    付予上訴人時，上訴人知悉被上訴人仍保留 3付鑰匙；及50
    號與52號房屋相通之事實，為上訴人所不爭（見本院卷第66
    頁），則50號鑰匙之交付已使被上訴人取得50號與52號房屋
    全部之管領力，而生交付效力，不因被上訴人仍保有 3付鑰
    匙而受影響。被上訴人抗辯：因另案與第三人涉訟，為利法
    院鑑定，而保留52號鑰匙等語，應屬可採。上訴人又主張：
    被上訴人同意第三人將雜物堆置於屋內，被上訴人並未點交
    ，或成立不完全給付云云。惟查：被上訴人既將房屋交付上
    訴人，上訴人即取得房屋之管領力而得使用，縱被上訴人嗣
    後同意第三人在屋內堆置雜物，亦屬被上訴人或第三人是否
    無權占有問題，與被上訴人前已完成之交付房屋無關，不生
    不完全給付問題。上訴人之主張，並不足取。
  (5)上訴人主張：被上訴人違反第2份契約第12條第1項約定，上
    訴人依第2份契約第9條約定解除契約云云（見本院卷第66頁
    ）。查第2份契約第9條約定：「本契約簽訂後‧‧‧，如賣
    方（即被上訴人）不賣或不照約履行應盡義務，經買方（即
    上訴人）定期催告仍不履行時，亦應將已收價款如數退還買
    方外，並應賠償所收價款同額之違約金後本約方得解除，買
    賣雙方各無異議」（見原審卷第20頁），依契約前後文義觀
    之，被上訴人不賣而符合一定條件時，得返還已收價款，並
    應賠償所收價款同額之違約金後，解除本契約，該約定屬解
    約金之性質，解約權人為被上訴人（最高法院86年度台上字
    第 147號判決參照）。上訴人並非出賣人，其依該條解除契
    約，亦不足取，併予指明。
  (三)上訴人雖又主張：被上訴人未於簽約後 7日內將屋內圍牆拆
    除，上訴人依不完全給付準用給付遲延之規定解除契約云云
    。經查：
  (1)第2份契約第12條第3項約定：「俟法院判決確定后，倘有增
    建部分，賣方（即被上訴人）同意無條件歸買方所有」；證
    人丁○○於原審亦證稱：「增建部分」係指「一樓圍牆以外
    的部分」等語（見原審卷第99頁）。上訴人於簽訂第 2份契
    約前已看過現場，已如前述，足見上訴人知悉屋內有圍牆，
    因第三人無權占有而涉訟中，在判決未確定前，無法知悉圍
    牆能否拆除，依常理判斷，被上訴人不可能應允拆除圍牆，
    否則為何有第12條第3項之約定？第 2份契約第12條第3項係
    一附條件之約定，須待判決確定被上訴人有各樓後段之使用
    權時，被上訴人始有交付之義務，惟本院90年重上字第 575
    號判決結果，被上訴人並未取得1、2、3 各樓後段之使用權
    ，有該判決影本可證（見原審卷第61頁至第76頁、本院卷第
    78頁至第95頁），被上訴人自無拆除圍牆並交付房屋後段之
    義務。上訴人主張：兩造口頭約定，被上訴人應拆除圍牆云
    云，並不足採。
  (2)證人丁○○於本院雖證稱：「（問：本件被上訴人有無保證
    會拆除圍牆？）口頭有講會拆，但沒有用保證兩個字」；「
    當時沒有提到，如果圍牆不拆除，是否影響契約效力問題」
    云云（見本院卷第31頁），惟查，證人丁○○於原審證稱：
    「我認為圍牆被告（即被上訴人）應該要拆，但不記得被告
    說負責要拆」等語（見原審卷第99頁），其陳述就被上訴人
    是否應允拆除圍牆，前後矛盾，證人之記憶會隨著時間之經
    過而淡忘，證人94年 9月間不記得被上訴人承諾拆除圍牆，
    半年後反而記得被上訴人口頭承諾拆圍牆，該證詞有瑕疵，
    自不足採。證人丁○○又證稱：「（問：丙○○說圍牆會拆
    ，有無附條件？）時隔太久忘記了，我不記得有無附條件。
    當時他們雙方都是以書面為憑，所以才會去認證」等語（見
    本院卷第31頁）。兩造間之權利、義務既以書面為憑，第 2
    份契約並未記載被上訴人應負責拆除圍牆，被上訴人自無拆
    除之義務。
  (3)證人即游月霞辦公室主任甲○○證稱：「‧‧‧在游月霞辦
    公室協商時，對方（即被上訴人）有答應等法院裁決之後，
    就可以去拆除」等語（見本院卷第32頁），其所稱「法院裁
    決」，係指本院90年重上字第 575號判決而言，惟當時該判
    決勝負未明，被上訴人尚無權拆除圍牆，由證人證言觀之，
    本院90年重上字第 575號事件，被上訴人既受敗訴判決，自
    無拆除圍牆之義務。
  (4)上訴人雖為供汽車保養廠使用而購買系爭房屋，惟訂立契約
    之動機，不影響契約之效力。第 2份契約之買賣標的物並不
    包含被圍牆阻隔之部分（即增建部分），兩造既未約定拆除
    圍牆，被上訴人即無拆除之義務。
  (5)綜上，上訴人主張：被上訴人未拆除圍牆，而依不完全給付
    規定解除契約云云，洵屬無據，應無足取。
八、綜上所述，被上訴人已將 1、2、3樓前段點交上訴人使用，
    被上訴人並無拆除圍牆之義務，上訴人依民法第 259條、第
    179條、第199條及不完全給付規定、第1份契約第14條第3項
    、第2份契約第12條第1項、第 9條約定，請求被上訴人給付
     155萬元及自起訴狀繕本送達翌日起至清償日止，按年息5%
    計算之利息；並返還上訴人為發票人、票號 QC0000000、發
    票日92年7月25日、面額2,494,000元、付款人台北國際商業
    銀行大安分行之支票乙紙，為無理由，不應准許。其假執行
    之聲請亦失所附麗，應併予駁回。原審為上訴人敗訴之判決
    ，及駁回其假執行之聲請，並無不合。上訴意旨指摘原判決
    不當，求予廢棄改判，為無理由，應予駁回。追加之訴部分
    ，亦無理由，應併予駁回。
九、本件事證已臻明確，兩造其餘攻擊、防禦方法及未經援用之
    證據，經本院審酌後認對判決結果不生影響，爰不一一論列
    ，附此敘明。
十、據上論結，本件上訴及追加之訴均無理由，依民事訴訟法第
    449條第1項、第78條，判決如主文。
中    華    民    國    95    年    5    月    30     日
                      民事第十一庭審判長法  官  鄭雅萍
                                        法  官  薛中興
                                        法  官  林恩山
正本係照原本作成。
如不服本判決，應於收受送達後20日內向本院提出上訴書狀，其
未表明上訴理由者，應於提出上訴後20日內向本院補提理由書狀
（均須按他造當事人之人數附繕本）上訴時應提出委任律師或具
有律師資格之人之委任狀；委任有律師資格者，另應附具律師資
格證書及釋明委任人與受任人有民事訴訟法第 466條之一第一項
但書或第二項（詳附註）所定關係之釋明文書影本。
中    華    民    國    95    年    6     月    1     日
                                        書記官  周淑靜
附註：
民事訴訟法第四百六十六條之一（第一項、第二項）：
對於第二審判決上訴，上訴人應委任律師為訴訟代理人。但上訴
人或其他法定代理人具有律師資格者，不在此限。
上訴人之配偶、三親等內之血親、二親等內之姻親，或上訴人為
法人、中央或地方機關時，其所屬專任人員具有律師資格並經法
院認為適當者，亦得為第三審訴訟代理人。


司法院資訊處製作；財團法人民間司法改革基金會備份。
